臺灣臺北地方法院民事判決
                                      98年度家簡字第16號
原      告  李俊吾  

訴訟代理人  鄭志政律師
被      告  李宏亮  
訴訟代理人  林良財律師
複 代理 人  李明哲律師
            游香瑩律師    
上列當事人間給付扶養費用事件，本院於民國九十八年十一月十
七日言詞辯論終結，判決如下：
    主    文
原告之訴駁回。
訴訟費用由原告負擔。
    事    實
甲、原告方面：
一、聲明：㈠被告應從民國九十八年五月份起，直至原告大學畢
    業時止，於每月五日前，按月給付原告新臺幣（下同）二萬
    元；㈡請依職權宣告假執行。
二、陳述略稱：
  ㈠原告母親丁ＯＯ與被告於七十五年四月八日結婚，生有原告乙○
    ○（已成年）及丙ＯＯ（八十三年九月二十日生），被告於任
    職頂新國際集團期間曾派赴大陸地區工作，與原告及其家人
    越來越少聯絡，而原告母親於八十七年四月間前往大陸尋找
    被告時，竟遭被告暴力毆打，並發現其竟與大陸女子康蓉過
    從甚密，甚至有通姦行為，有親密書信可稽，而被告姦情被
    發現後，竟惱羞成怒就不再和原告及其家人聯絡，與原告母
    親分居達十年，期間更未對原告母親、原告及丙ＯＯ付過任何
    扶養費，直至被告與原告母親離婚判決確定後才對丙ＯＯ給付
    扶養費，被告未盡到對配偶及直系血親卑親屬的扶養義務，
    既違反法律義務更違反道德義務。
  ㈡按民法第一千零八十四條，乃規定父母對於未成年子女之保
    護及教養義務，與同法第一千一百十四條第一款所定，直系
    血親相互間之扶養義務者不同，後者凡不能維持生活而無謀
    生能力時，皆有受扶養之權利，並不以未成年為限。又所謂
    謀生能力並不專指無工作能力者而言，雖有工作能力而不能
    期待其工作，或因社會經濟情形失業，雖已盡相當之能事，
    仍不能覓得職業者，亦非無受扶養之權利，故成年之在學學
    生，未必即喪失其受扶養之權利（參見最高法院五十六年度
    臺上字第七九五號判例意旨）。經查：⑴原告在被告與原告
    母親離婚後，身心發展受到甚多負面影響，並患有重度憂鬱
    症及一耳突發性耳聾，均由原告母親含辛茹苦撫養原告長大
    ，為免除原告母親扶養之艱辛與痛苦，原告欲努力向學，惟
    就讀大學的扶養費與教育費用龐大，原告母親連維持其自己
    日常開支都很困難，根本無能力負擔原告扶養費與教育費用
    ；⑵據聞被告於大陸自行創業成功，收入頗豐且在大陸購置
    房產數棟，而原告確有意就讀大學，雖因生病未考試，後來
    並未進大學就讀，但仍依民法第一千一百十四條第一項第一
    款、第一千一百十五條第一項第二款、第一千一百十九條規
    定，請求被告每月支付原告二萬元扶養費用；⑶被告雖辯稱
    扶養方法應先經當事人協議云云，然原告最初找不到被告，
    故無從協議，今被告既經委託訴訟代理人應訴，兩造可以先
    協議，金額的部分若協議不成，再由法院決定。
三、證據：提出戶籍謄本二份、被告名片影本、被告寫給大陸女
    子康蓉親密書信影本、存證信函及回執條影本、原告診斷證
    明書影本二份、本院九十五年度婚字第四二○號判決書影本
    、准考證影本為證。
乙、被告方面：
一、聲明：如主文所示。
二、陳述略稱：
  ㈠按扶養之方法，由當事人協議定之；不能協議時，由親屬會
    議定之。但扶養費之給付，當事人不能協議時，由法院定之
    ，民法第一千一百二十條定有明文。上開條文但書係於九十
    七年一月九日經總統明命公布施行，揆其意旨係指關於扶養
    費之給付，仍須先由當事人協議為之，而不得逕向法院以訴
    訟方式請求，原告遽行提起本件訴訟，違反前開規定，自應
    認為其訴欠缺權利保護必要，應予判決駁回。
  ㈡縱然原告之訴具備權利保護必要，然原告並未具備請求扶養
    之要件：
    ⑴依據民法第一千一百十五條第三項、第一千一百十七條第
      一項、第一千一百十八條、第一千一百十九條規定，扶養
      權利人應就其不能維持生活而無謀生能力之事實，舉證以
      實之，且就扶養義務之履行，亦須斟酌受扶養權利者之需
      要，與負扶養義務者之經濟能力及身分定之；負扶養義務
      者有數人，而其親等同一時，應各依其經濟能力分擔扶養
      義務。
    ⑵原告於起訴狀所提出之證物，大抵均為原告母親與被告間
      往來書信、被告之名片、被告與他人之往來書信及法院判
      決，然該等證物均不足以佐證原告有不能維持生活而無謀
      生能力之事實。況原告係主張伊欲上大學就學為由而向被
      告請求扶養費，實際上並未就讀大學，請求即無理由。
  ㈢縱然原告具備請求扶養之要件，然原告得請求之金額亦非每
    月二萬元：
    ⑴原告居住於臺北縣土城市，依社會救助法第四條第二項規
      定：「所稱最低生活費，由中央、直轄市主管機關參照中
      央主計機關所公布當地區最近一年平均每人消費支出百分
      之六十定之‧‧‧。」，據悉內政部公告九十七年度臺灣省
      最低生活費為九千八百二十九元，故每月九千八百二十九
      元應足供原告生活需要。且原告母親對原告亦應負擔扶養
      義務，若以平均分擔為計，則充其量被告每月所應給付之
      金額應為四千九百十五元。
    ⑵被告前於本院九十五年度婚字第四二○號與原告母親丁ＯＯ離
      婚訴訟中，自認願給付原告胞妹丙ＯＯ每月二萬五千元扶養
      費，其目的即係為給予原告及其母親丁ＯＯ、其胞妹丙ＯＯ優
      渥之生活，並彌補被告先前遠去中國大陸工作，無法經常
      返台親自履行對其等扶養義務之缺憾。而本院於判決理由
      欄指明「另原告（甲○○）陳明其在大陸地區之工作，現月
      薪約人民幣一萬元，而其願意給付之丙ＯＯ扶養費在每月二
      萬五千元以下」，並依此而為判決，該數額遠高於目前實
      務判決所認父母對子女履行扶養義務所應給付之扶養費用
      ，而九十五年臺灣省最低生活費為每月九千二百一十元，
      則原告胞妹丙ＯＯ之扶養費用自應由被告與原告母親丁ＯＯ各
      負擔四千六百零五元，被告卻同意每月負擔高於前開數額
      四至五倍之扶養費，即以給付扶養費予原告胞妹丙ＯＯ之名
      義，將每月二萬五千元之生活費交付原告及其母丁ＯＯ、其
      妹丙ＯＯ，俾使渠等生活、就養。被告既以上開方式對原告
      及其家人為適度彌補，原告卻猶極盡需索無度之能事，向
      被告請求每月二萬元之扶養費，而以被告每月一萬元人民
      幣之月薪，茍仍課予被告給付每月二萬元扶養費之義務，
      豈非將使被告無法自營生活、無以為計。
    ⑶另被告與原告母親間，有關原告母親請求被告返還代墊扶
      養費用之訴訟（九十八年度家訴字第一五九號），原告母
      親請求本院判命被告給付一百三十一萬二千元，則以被告
      月薪約五萬元之資力，扣除每月須給付丙ＯＯ之二萬五千元
      及原告母親主張一百萬餘元之代墊款，再扣除應給付原告
      之每月二萬元之扶養費，則被告如何維持自己生活，原告
      及其母親之舉，無非將被告逼上絕途，而使其無法履行對
      其等之扶養義務。
三、證據：聲請向內政部函詢九十七年臺灣省低收入戶最低生活
    費標準，並提出本院九十五年度婚字第四二○號判決、歷年
    最低生活費一覽表（以上均影本）為證。
丙、本院依職權調閱被告入出境資料。
    理    由
一、程序方面：按准予訴訟救助，於訴訟終結前，有暫免裁判費
    及其他應預納之訴訟費用之效力，民事訴訟法第一百十條第
    一項第一款定有明文。本件原告經本院九十八年度家救字第
    四四號裁定准予訴訟救助，故得暫免裁判費，合先敘明。
二、原告主張意旨略以：原告雖已成年，但患有重度憂鬱症及一
    耳突發性耳聾，欲就讀大學但欠缺經濟能力，被告為原告父
    親，在大陸收入頗豐，故請求被告自九十八年五月至原告大
    學畢業時止，每月支付原告二萬元扶養費用等語。
三、被告答辯意旨則以：原告業已成年，既未證明有何不能維持
    生活無謀生能力之狀況，且以就讀大學為由請求扶養費，實
    際上卻未就讀大學，請求即無理由；又原告起訴前未先協議
    ，欠缺權利保護要件，若得為請求，亦已包括於被告給付未
    成年子女丙ＯＯ之扶養費數額內，原告請求每月二萬元之金額
    過高等語置辯。
四、兩造對於原告已成年，並未就讀大學之事實並無爭執，爭執
    重點在於：㈠被告對原告有無扶養義務？㈡若有扶養義務，原
    告起訴前未先經協議，是否欠缺權利保護要件？㈢若原告得
    請求扶養費用，是否已包括於被告給付未成年子女丙ＯＯ之扶
    養費數額內？原告請求金額是否過高？爰說明如后。
五、原告已成年，且未就讀大學，並無不能維持生活無謀生能力
    之狀況，被告對原告自無扶養義務，原告請求並無理由：
  ㈠按民法第一千零八十四條第二項規定：「父母對於未成年之
    子女，有保護及教養之權利義務。」。次按民法第一千一百
    十七條第一項規定：「受扶養權利者，以不能維持生活而無
    謀生能力者為限。」。本件原告業已成年，被告並無依前揭
    民法第一千零八十四條第二項規定保護教養原告之義務，原
    告主張其雖已成年，但仍屬受扶養權利者，依前揭民法第一
    千一百十七條第一項規定，自應證明其不能維持生活而無謀
    生能力，合先敘明。
  ㈡經查：⑴原告雖提出診斷證明書影本二份，主張患有重度憂鬱
    症及一耳突發性耳聾，然此等病症並無法證明原告因而無謀
    生能力，不能維持生活；⑵原告起訴時雖引用最高法院五十
    六年度臺上字第七九五號判例意旨，主張成年在學學生屬受
    扶養權利者云云，然原告訴訟代理人於本院九十八年十月六
    日言詞辯論期日自認原告並未就讀大學，從而原告提起本件
    扶養費用之請求，關於「成年在學學生」之基礎事實並不存
    在，請求即無理由。
六、綜上所述，本件原告基於給付扶養費之法律關係，請求被告
    從九十八年五月份起，直至原告大學畢業時止，於每月五日
    前，按月給付原告二萬元，其請求為無理由，應予駁回。
七、本件事證已臻明確，兩造之其餘攻擊防禦方法及其他爭點，
    於本件判決結果無影響，爰不一一論列，附此說明。
八、據上論結，本件原告之訴為無理由，依民事訴訟法第七十八
    條，判決如主文。
中　　華　　民　　國　　98　　年　　11　　月　　30　　日
                      家事法庭法　官　文衍正
以上正本係照原本作成。
如對本判決上訴，須於判決送達後20日內，向本院提出上訴狀。
中　　華　　民　　國　　98　　年　　11　　月　　30　　日
                              書記官　陳俐妙